臺灣高等法院刑事判決　　　　　　　　100年度上易字第935號
上　訴　人　臺灣臺北地方法院檢察署檢察官
被　　　告　張福光
上列上訴人因被告詐欺案件，不服臺灣臺北地方法院100年度易
字第334號，中華民國100年3月28日第一審判決（起訴案號：臺
灣臺北地方法院檢察署99年度偵字第18666號），提起上訴，本
院判決如下：
    主  文
上訴駁回。
    理  由
一、公訴意旨略以：被告張福光意圖為自己不法之所有，於民國
    99年6月28日14時許，持電鍍之金項鍊1條（重約1兩1錢），
    至臺北市○○區○○路2段140巷69號之梁記銀樓變賣，致梁
    記銀樓之負責人即告訴人梁輝龍陷於錯誤，誤以為係真的金
    項鍊，遂以市價新臺幣（下同）46,935元之代價向被告購買
    ，並抄寫被告之資料於金飾來源證明書上；詎告訴人轉賣上
    開金項鍊予同業後，經業檢查發現該金項鍊僅接頭部分為純
    金，始知受騙；因認被告涉犯刑法第339條第1項之詐欺取財
    罪嫌云云。
二、按犯罪事實應依證據認定之，無證據不得認定犯罪事實，又
    不能證明被告犯罪或其行為不罰者，應諭知無罪之判決，刑
    事訴訟法第154條第2項、第301條第1項分別定有明文。次按
    認定不利於被告之事實，須依積極證據，茍積極之證據本身
    存有瑕疵而不足為不利於被告事實之認定，即應為有利於被
    告之認定，更不必有何有利之證據，而此用以證明犯罪事實
    之證據，猶須於通常一般人均不至於有所懷疑，堪予確信其
    已臻真實者，始得據以為有罪之認定，倘其證明尚未達到此
    一程度，而有合理性之懷疑存在，致使無從為有罪之確信時
    ，即應為無罪之判決，此有最高法院82年度臺上字第163號
    判決、76年臺上字第4986號、30年上字第816號等判例意旨
    可資參照。末按告訴人之告訴，係以使被告受刑事訴追為目
    的，是其陳述是否與事實相符，仍應調查其他證據以資審認
    ，亦據最高法院52年臺上字第1300號判例闡釋甚明。
三、訊據被告堅詞否認有何詐欺取財犯行，辯稱：伊從未至梁記
    銀樓變賣金項鍊，金飾來源證明書上之字跡均非伊所為，告
    訴人應係誤認，伊之國民身分證亦從未遺失，伊不清楚為何
    告訴人會知悉伊之年籍資料等語。
四、公訴人認被告張福光涉犯詐欺取財罪嫌，無非係以告訴人之
    指訴、金飾來源證明書一紙，及被告所為伊之國民身分證從
    未遺失之供述為其主要論據。
五、惟經查：
（一）按被告以外之人於審判外之言詞或書面陳述，除法律有規
      定者外，不得作為證據，刑事訴訟法第159條第1項定有明
      文；復按被告以外之人於審判外之陳述，雖不符前四條之
      規定，而經當事人於審判程序同意作為證據，法院審酌該
      言詞陳述或書面陳述作成時之情況，認為適當者，亦得為
      證據；當事人、代理人或辯護人於法院調查證據時，知有
      第159條第1項不得為證據之情形，而未於言詞辯論終結前
      聲明異議者，視為有前項之同意；同法第159條之5規定甚
      明。本案據以認定事實之證據，部分屬於傳聞證據，惟因
      被告及公訴人於本院言詞辯論終結前，均未對於證據能力
      聲明異議，依刑事訴訟法第159條之5第1項、第2項規定，
      視為同意上開證據具備證據能力；本院審酌該等傳聞證據
      作成之情況，亦無違法或不當情事，因而認為適當，故該
      等傳聞證據均具備證據能力而得作為證據，合先敘明。
（二）99年6月28日下午，1名頭戴深色鴨舌帽之成年男子，持1
      條重約1兩1錢之金項鍊至位於臺北市○○路○段140巷69號
      、由告訴人實際負責經營之梁記銀樓，表示欲變賣之意，
      經告訴人秤重後以46,935元之價格向該名男子購買之，嗣
      經告訴人將上開金項鍊轉賣予同業，經同業發現該條金項
      鍊僅有接頭部分為純金打造，餘為電鍍，通知告訴人買回
      後，告訴人始知受騙等情，業據證人即告訴人於警詢、原
      審審理時分別證述明確（見偵查卷第三頁、第四頁、原審
      審判筆錄），並有金飾來源證明書、金飾照片等件在卷可
      證（見偵查卷第8、9頁），復為被告所不爭執，此部分堪
      信為真實。
（三）證人即告訴人雖於警詢、原審審理時另證稱：被告即係當
      日前往變賣虛偽金項鍊之男子，伊可以清楚確認，伊並依
      照被告當日所交付之國民身分證正本，抄寫被告之年籍資
      料予金飾來源證明書上云云。惟查：經比對告訴人所舉出
      之金飾來源證明書上所記載之金飾出賣人姓名、國民身分
      證號碼、出生日期、住址等資料，雖均與被告之資料相符
      ，然於日常生活中，有眾多情況須向他人出示國民身分證
      正本、留下身分資料以證明本人身分，如：在金融機構申
      辦帳戶、申辦信用卡、辦理貸款、購買不動產、車輛、辦
      理過戶等，且於該種情況下，亦多會影印身分證件之複本
      留存，是被告以外之人由不同管道知悉被告之身分資料，
      非絕無可能；而目前社會上不法之徒盜用他人身分資料製
      作偽造之身分證件，冒用他人身分而詐騙他人之犯罪，多
      有所聞，且該偽造之技術精細，一般人以肉眼觀之尚難必
      能分辨真假，則告訴人所稱其眼見、載有被告身分資料之
      「國民身分證正本」，是否確係被告真正之國民身分證，
      而非遭他人偽造、被告名義之國民身分證，尚非無疑；而
      本案告訴人並無將出賣上開金項鍊之人所出示之國民身分
      證予以影印留存，本院尚無從確認該證件之真偽。故雖被
      告自陳其國民身分證未曾遺失，惟既難肯認告訴人所見之
      被告名義國民身分證確為真正，自難以此即為不利於被告
      之認定。再者，該名出售金項鍊之男子當日頭戴深色鴨舌
      帽，自進入告訴人店內迄至離開，均未將帽子取下，且當
      日該名出售金項鍊之男子身處梁記銀樓之時間共僅約十餘
      分鐘，告訴人與該名男子僅有短暫交談，當日係該名男子
      第一次至梁記銀樓出售金飾等情，業據證人即告訴人於本
      院審理時證述明確（見原審卷第54、55頁）；是以，告訴
      人與該名出售金項鍊之男子僅有一面之緣，且於該名男子
      尚頭戴鴨舌帽遮掩面貌之情況下，告訴人是否定能確認該
      名男子即係被告本人無誤，而毫無錯認之可能？抑或是本
      於其所抄寫之身分證件資料，始直覺投射被告即為該名出
      售金項鍊之人？均非無疑。此外，告訴人所提出之金飾來
      源證明書，依內容文義，應係由出賣金飾之人填寫簽章後
      交付予買受金飾之銀樓以為擔保之憑據，惟上開金飾來源
      證明書上之字跡，包含「立證明書人（即金飾出賣人）簽
      章」欄之「張福光」三字，均為告訴人自行為之，告訴人
      亦未曾要求出售金項鍊之該名男子於「立證明書人（即金
      飾出賣人）簽章」欄予以簽名捺印，業據證人即告訴人於
      原審審理時證述明確（見原審卷第53頁正、反面），則本
      院復無從透過筆跡鑑定之方式確認被告是否即為出售本案
      電鍍金項鍊之人。另梁記銀樓於99年6月28日之店內監視
      錄影紀錄，因逾5日之保存期限已無留存，為證人即告訴
      人證稱在卷（見原審卷第54頁），是本院亦無從勘驗當日
      之監視錄影紀錄以確認被告是否即為當日出售金飾之人。
      依上所述，本院既難排除該名出售金項鍊之男子係出示偽
      造之國民身分證予告訴人抄寫資料之可能，告訴人亦有錯
      誤指認被告即為該名出售金項鍊之男子之風險，是自難遽
      認被告即係出售虛偽金項鍊詐騙告訴人之人。
（四）況且，一般銀樓回收他人變賣之金飾，其多數目的係在將
      金飾熔化後再行打造全新金飾，此為一般出售金飾之人所
      明知，復由告訴人證稱係將本案回收之金項鍊再出售予大
      昌加工廠之供詞亦可見一般（見原審卷第56頁）；是以，
      即便於銀樓回收金飾當下，未能即時發覺金飾之虛假，在
      銀樓將該金飾熔化加工之際，以電鍍偽造純金之詐騙手法
      亦將無所遁形，遭詐騙之銀樓定會向出售虛偽金飾之人求
      償或報請偵查單位訴追，被告係具有通常智識之成年人，
      並非至愚，當甚明此理，若其確係該名出售金項鍊詐騙告
      訴人之人，衡情應掩飾其真實身分，以斷絕日後遭查獲之
      風險，豈有反而留下真實姓名、年籍、住所資料，以方便
      告訴人日後對其訴追之理？是依本案情節觀之，實難認定
      被告即係本案遂行詐騙行為之人。
六、綜上各節，公訴人所提出之證據，容或存有合理之懷疑，而
    無從證明被告有刑法第339條第1項詐欺取財之犯行；此外，
    復查無其他積極證據，足資證明被告有如公訴意旨所載之犯
    行，揆諸首揭規定及說明，本案既不能證明被告犯罪，即應
    為被告無罪判決之諭知，以免冤抑。
七、原審因以不能證明被告本案犯罪，而為被告無罪之諭知，於
    法核無違誤。檢察官上訴意旨，未舉提新事證，徒就已經原
    審詳予論斷之證據資料，再事爭執其證明力，任意以此指摘
    原判決不當，求予撤銷改判，為無理由，應予駁回。
據上論斷，應依刑事訴訟法第368條，判決如主文。
本案經檢察官劉文水到庭執行職務。
中    華    民    國   100    年    5     月    31    日
                  刑事第十八庭審判長法  官  吳鴻章
                                    法  官  汪梅芬
                                    法  官  林銓正
以上正本證明與原本無異。
不得上訴。
                                    書記官  張淨卿
中    華    民    國   100    年    5     月    31    日